【裁判字號】    98,上易,406
【裁判日期】    990511
【裁判案由】    確認抵押權不存在等
【裁判全文】
臺灣高等法院臺中分院民事判決         98年度上易字第406號
上   訴   人  甲○○
訴 訟 代理人  林益輝律師
被  上 訴 人  丙○○
兼訴訟代理人  乙○○
上列當事人間請求確認抵押權不存在等事件，上訴人對於中華民
國98年9月1日臺灣南投地方法院98年度訴字第241號第一審判決
提起上訴，本院於99年4月27日言詞辯論終結，判決如下：
    主  文
上訴駁回。
第二審訴訟費用由上訴人負擔。
    事實及理由
壹、兩造之聲明
一、上訴人之上訴聲明
（一）原判決不利於上訴人部份廢棄。
（二）上開廢棄部份，被上訴人於第一審之訴駁回。
（三）訴訟費用由被上訴人負擔。
二、被上訴人之答辯聲明
（一）上訴駁回。
（二）上訴訴訟費用均由上訴人負擔。
貳、兩造之陳述
一、被上訴人於原審起訴主張略以：訴外人戊○○因向上訴人及
    訴外人己○○借款，自民國（下同）80年起，陸續以其所有
    坐落南投縣國姓鄉○○○段13之7地號土地及其上159建號門
    牌號碼南投縣國姓鄉○○路○段127之1號房屋（下稱系爭房
    地甲）與同段13之8地號土地及其上95建號門牌號碼南投縣
    國姓鄉○○路○段127號房屋（下稱系爭房地乙）為上訴人
    及訴外人己○○設定抵押權，其中系爭房地甲為上訴人設定
    如原審判決附表（下稱附表）所示抵押權。嗣因訴外人戊○
    ○無法清償借款，遂將系爭房地甲出賣予被上訴人乙○○，
    並登記在被上訴人丙○○名下，系爭房地乙則出賣予上訴人
    ，並登記在原審被告庚○○名下，且約定以前開房地之價金
    清償訴外人戊○○對上訴人及訴外人己○○之所有債務。上
    訴人、原審被告庚○○亦與被上訴人乙○○另同時達成協議
    ，同意於系爭房地甲、乙均完成所有權移轉登記後，塗銷系
    爭房地甲如附表所示之抵押權。嗣系爭房地甲、乙分別於83
    年5月17日、83年8月2日登記予被上訴人丙○○及原審被告
    庚○○，然上訴人、原審被告庚○○至今仍未依約塗銷系爭
    房地甲如附表所示之抵押權。而系爭房地甲擔保之債務亦經
    抵銷而消滅，如附表所示之抵押權即失所附麗，應予塗銷。
    因系爭抵押債權之存否，致被上訴人在私法上之地位有受侵
    害之危險，故依法對於上訴人有訴請確認之必要，並請求上
    訴人塗銷系爭抵押權設定登記。為此，爰依買賣契約及所有
    權提起本件訴訟，請求確認被上訴人丙○○所有系爭房地甲
    為上訴人設定如附表所示抵押權擔保之債權不存在，上訴人
    應塗銷前開抵押權設定登記等語。
二、被上訴人於本院補充陳述略以：
（一）系爭房地甲、乙之買賣契約於簽約時，已明定須於過戶後
      塗銷抵押權，上訴人重提帳目之差額計算，顯違常理。且
      至83年1月27日簽約當日，訴外人戊○○積欠訴外人己○
      ○之利息為新臺幣（下同）338,980元，遲延利息3,692,4
      00元，總計7,431,380元。被上訴人向訴外人戊○○承受
      系爭房地甲之價金為620萬元，顯見債權已逾價金1,231,3
      80元；故依買賣契約第3條，係指訴外人己○○之部分由
      被上訴人乙○○清償，此外無需被上訴人乙○○清償，上
      訴人混淆連帶契約之意，要求被上訴人乙○○負責清償訴
      外人戊○○積欠他人之借款，顯與契約條件不符。又兩造
      承受訴外人戊○○系爭房地甲、乙時，即係以其含本金、
      利息等之全部債務與房地相抵充；訴外人戊○○對上訴人
      與被上訴人乙○○已無任何欠款，故過戶後，除應塗銷全
      部抵押權，並應將本票借據返還，不能再有主張。
（二）買賣契約中第22條關於給付149萬元之約定係：訴外人戊
      ○○若在83年4月28日移轉登記前以620萬元原價買回；或
      訴外人戊○○未能買回，被上訴人乙○○折讓170萬元，
      而以450萬元將承受權利轉予原審被告庚○○；或被上訴
      人乙○○爾後出賣時，高於620萬元，除交付149萬元外，
      並將超過620萬元部分之4分之1給付上訴人。該條且明定
      「未出賣期間不提供任何擔保給甲○○」，故如上訴人或
      他人欲以超過620萬元之價金向被上訴人丙○○購買房屋
      ，上訴人自可依約向被上訴人丙○○請求上開金額；惟前
      揭約定情形，並未發生。至訴外人辛○○○係透過法院和
      解之方式，將抵押權移轉與被上訴人乙○○，應移轉之部
      分登記於訴外人庚○○名下房屋之抵押權亦在其中，然查
      抵押權業已塗銷，抵押權受讓人即無從塗銷，故未侵害上
      訴人任何權利，且不妨害兩造連帶契約應塗銷抵押權之約
      定。上訴人以原審被告庚○○名義取得之房地部分，其上
      之抵押權已然塗銷，權利獲得保障；惟被上訴人乙○○以
      被上訴人丙○○名義取得之房地，則仍有上訴人之抵押權
      存在，至為不公。
三、上訴人於原審答辯略以：訴外人戊○○分別於80年5月13日
    至82年5月3日間，計8次向訴外人己○○及上訴人借款與設
    定抵押權登記在案，有抵押權設定明細表、土地及建物登記
    謄本可參。而訴外人屆期未能清償，積欠訴外人己○○抵押
    權金額340萬元暨違約金131萬元，共471萬元，積欠上訴人
    抵押權金額1,127萬元暨違約金2,004,594元，共1,327,4594
    元，遂出賣其所有之系爭房地甲、乙予債權人，以抵充前開
    債務。嗣訴外人戊○○於83年1月27日分別與原審被告庚○
    ○、被上訴人乙○○簽定系爭房地甲、乙之買賣契約，系爭
    房地甲賣得620萬元、乙賣得8,268,000元，上訴人並借予被
    上訴人乙○○149萬元之抵押債權，作為買受系爭房地甲之
    價金。賣得價金與訴外人戊○○前開債務互為抵充後，訴外
    人己○○之債權業獲清償，上訴人之債權則尚有3,516,594
    元未受清償（計算式：1,327,4594－8,268,000－1,490,000
    ＝3,516,594），足見系爭房地甲所擔保之債權並未因全部
    抵銷而消滅。又訴外人戊○○已分別於83年8月2日、83年5
    月17日移轉系爭房地甲、乙之所有權予原審被告庚○○、被
    上訴人丙○○，被上訴人乙○○卻遲未塗銷上揭抵押權，反
    於84年3月18日指使訴外人己○○將系爭房地甲、乙之抵押
    權讓與訴外人辛○○○，由訴外人辛○○○對系爭房地乙之
    房屋所有人即訴外人庚○○執行拍賣，該抵押權亦於87年11
    月4日讓與被上訴人乙○○，現由被上訴人乙○○為抵押權
    人。再者，系爭房地甲、乙之買賣契約係於83年1月27日簽
    訂，而被上訴人於98年8月1日方提起本件訴訟，其契約請求
    權，顯然已罹於15年之時效而消滅。是被上訴人之訴為無理
    由。
四、上訴人於本院補充陳述略以：
（一）系爭房地甲之買賣契約第3條記載：被上訴人乙○○應給
      付買賣價金620萬元，其中471萬元係由被上訴人乙○○承
      受訴外人戊○○積欠訴外人己○○之抵押貸款總額471萬
      元；另餘149萬元，自買賣契約第22條記載：係由被上訴
      人乙○○向上訴人借貸149萬元作為支付訴外人戊○○價
      款，而上訴人非提領現款149萬元而係自訴外人戊○○積
      欠上訴人之抵押貸款中撥付149萬元抵沖。由上開約定可
      證，訴外人戊○○若向被上訴人乙○○買回系爭房地甲時
      ，471萬元由被上訴人乙○○自留，149萬元仍應給付上訴
      人，作為塗銷抵押權之條件。是被上訴人乙○○買賣系爭
      房地甲時，已向上訴人借款149萬元，上訴人對被上訴人
      乙○○，自系爭房地甲仍有149萬元之請求權。上訴人對
      此149萬元之債權，於被上訴人乙○○出賣系爭房地甲後
      即應獲支付，若出賣價格超逾620萬元，超逾部份因上訴
      人對系爭房地甲有149萬元即約4分之1之權利，被上訴人
      乙○○尚應給付溢價之4分之1予上訴人。另參代書丁○○
      99年1月29日至本院之證述，在在均證，被上訴人乙○○
      確有依契約給付至少149萬元之義務。
（二）由系爭房地甲、乙買賣契約第21條記載可知，上訴人與訴
      外人戊○○對系爭房地乙之買賣、被上訴人乙○○與訴外
      人戊○○對系爭房地甲之買賣，買賣三方約定為「連帶契
      約」。探求三方簽訂該2棟房屋之買賣，訴外人戊○○當
      有意以2棟房屋解決其所有債務之真意，而被上訴人乙○
      ○購買系爭房地甲時，並無支付分文，依2份買賣契約特
      別約定為「連帶契約」當即表示訴外人戊○○積欠上訴人
      之債務全部13,274,594元中，除應扣除上訴人購買系爭房
      地乙總價之「8,268,000元」外，餘額有「5,006,594元」
      ，此款被上訴人乙○○即應與訴外人戊○○負連帶清償責
      任，而上開款項中已移轉149萬元沖抵被上訴人乙○○購
      買系爭房地甲之買賣價金之一部份，故被上訴人乙○○對
      扣除149萬元後之「3,516,594元」，即有與訴外人戊○○
      連帶清償之責任。
（三）自2份買賣契約第21條記載：「甲○○願與己○○於產權
      移轉完竣後同時塗銷本件標示之全部抵押權」，其真意當
      表示於三方均履行完畢「連帶契約」內容後，上訴人與訴
      外人己○○即有「同時」塗銷抵押權之義務，若無履行完
      畢「連帶契約」之內容，則任何一方即無塗銷抵押權登記
      之義務。系爭房地甲、乙雖分別於83年5月17日、83年8月
      2 日辦理產權移轉完竣，然訴外人戊○○尚積欠上訴人之
      「5,006,594元」，被上訴人乙○○應償還上訴人之149萬
      元未償還，訴外人戊○○與被上訴人乙○○應連帶償還之
      「3,516,594元」亦未償還上訴人。又被上訴人乙○○、
      訴外人戊○○及己○○等人均未依契約履行塗銷義務，上
      訴人何有塗銷抵押權之義務。況被上訴人乙○○仍積欠上
      訴人債務共計「5,006,594元」，上開款項未獲清償前，
      上訴人當可主張同時履行抗辯，拒絕塗銷系爭房地甲上之
      抵押權。
參、兩造不爭執之事實（原審卷第26頁）：
一、訴外人戊○○因向上訴人甲○○借款，自80年起，陸續以其
    所有系爭房地甲及系爭房地乙為上訴人甲○○設定抵押權，
    其中系爭房地甲所設定之抵押權如原審判決附表（下稱附表
    ）所示。
二、因訴外人戊○○無法清償借款，遂將系爭房地甲以620萬元
    出賣予被上訴人乙○○，並登記在被上訴人丙○○名下，系
    爭房地乙則以8,268,000元出賣予上訴人甲○○，並登記在
    庚○○名下。
三、系爭房地甲、乙已分別於83年5月17日、83年8月2日登記予
    被上訴人丙○○及原審被告庚○○。
肆、兩造爭執事項：
（一）被上訴人乙○○依協議請求上訴人塗銷抵押權是否已因罹
      於時效而消滅？
（二）如附表所示抵押權所擔保之債權是否已因抵銷系爭房地乙
      之買賣價金而消滅？
伍、法院得心證理由
一、按確認法律關係之訴，非原告有即受確認判決之法律上利益
    者，不得提起之，民事訴訟法第247條第1項前段定有明文。
    所謂即受確認判決之法律上利益，係指法律關係之存否不明
    確，原告主觀上認其在法律上之地位有不安之狀態存在，且
    此種不安之狀態，能以確認判決將之除去者而言，最高法院
    52年臺上字第1240號判例參照。查本件系爭抵押權所擔保債
    權之存否與抵押權之成立與否，至為相關，而本件抵押債權
    存在與否尚未明確，致被上訴人丙○○私法上地位有受侵害
    之危險，是被上訴人丙○○訴請確認如附表所示之抵押權所
    擔保之債權不存在，以除去其不安之狀態，自有即受確認判
    決之法律上利益，合先敘明。
二、被上訴人主張：訴外人戊○○因向上訴人及訴外人己○○借
    款，以其所有系爭房地甲、乙為上訴人及訴外人己○○設定
    抵押權，其中系爭房地甲為上訴人設定如附表所示抵押權。
    嗣因訴外人戊○○無法清償借款，遂將系爭房地甲出賣予被
    上訴人乙○○，並登記在被上訴人丙○○名下，系爭房地乙
    則出賣予上訴人，並登記在原審被告庚○○名下；上訴人、
    原審被告庚○○與被上訴人乙○○並於系爭不動產買賣契約
    書上達成協議，同意於系爭房地甲、乙均完成所有權移轉登
    記後，塗銷系爭房地甲、乙前揭抵押權設定登記。嗣系爭房
    地甲、乙分別於83年5月17日、83年8月2日登記予被上訴人
    丙○○及原審被告庚○○，然上訴人至今仍未塗銷系爭房地
    甲如附表所示之抵押權等情；業據其提出系爭不動產買賣契
    約書二件為證，並有上訴人所提出如附表所示土地及建物之
    登記簿謄本可參；上訴人對系爭不動產買賣契約書之真正及
    尚未塗銷系爭房地甲如附表所示之抵押權等事實，亦不爭執
    ；自堪信被上訴人此部分之主張為真實。
三、被上訴人復主張：因訴外人戊○○無法清償借款，遂將系爭
    房地甲出賣予被上訴人乙○○，系爭房地乙則出賣予上訴人
    ，約定以前開房地之價金清償訴外人戊○○對上訴人及訴外
    人己○○之所有債務，系爭房地甲擔保之債務業經抵銷而消
    滅；且系爭房地甲、乙之買賣契約第21條已明定須於過戶後
    塗銷抵押權，上訴人依約即負有塗銷系爭房地甲如附表所示
    抵押權之義務等語；上訴人雖抗辯：系爭買賣契約第21條記
    載：「甲○○願與己○○於產權移轉完竣後同時塗銷本件標
    示之全部抵押權」，其真意當表示於三方均履行完畢「連帶
    契約」內容後，上訴人與訴外人己○○即有「同時」塗銷抵
    押權之義務，否則任何一方即無塗銷抵押權登記之義務。訴
    外人戊○○積欠上訴人之債務為13,274,594元，扣除上訴人
    購買系爭房地乙總價8,268,000元，尚餘5,006,594元，未獲
    清償，被上訴人乙○○就此餘額應與訴外人戊○○負連帶清
    償責任，上開款項未獲清償前，上訴人當可主張同時履行抗
    辯，拒絕塗銷系爭房地甲上之抵押權等語。惟查：
（一）上訴人甲○○與訴外人戊○○於83年1月27日就系爭房地
      乙所簽訂之不動產買賣契約第3條關於價金付款方式約定
      為：「乙方（即訴外人戊○○）原積欠甲○○之抵押借款
      ，由甲方（即庚○○）自總價款中代為清償」第21條約定
      ：「本契約與乙方和乙○○買賣之契約為連帶契約，甲○
      ○願與己○○於產權移轉完竣後，同時塗銷本件標示之全
      部抵押權，且乙○○應負責完成己○○之全部（三件）抵
      押權塗銷，庚○○應負責完成甲○○之全部（八件）抵押
      權塗銷」；另被上訴人乙○○與訴外人戊○○於同日就系
      爭房地甲所簽訂乙不動產買賣契約第3條關於價金付款方
      式約定為：「乙方（即訴外人戊○○）原積欠己○○之抵
      押借款，由甲方（即乙○○）自總價款中代為清償，『積
      欠己○○債務逾溢總價時，應由甲方負責清償，但乙方積
      欠他人之債務應由乙方自行清償』」第21條約定：「本契
      約與乙方和甲○○買賣之契約為連帶契約，甲○○願與己
      ○○於產權移轉完竣後，同時塗銷本件標示之全部抵押權
      ，且乙○○應負責完成己○○之全部（三件）抵押權塗銷
      ，庚○○應負責完成甲○○之全部（八件）抵押權塗銷」
      等語；此有上開二件不動產買賣契約附卷可參（見原審卷
      第8至16頁）。雖被上訴人乙○○與訴外人戊○○簽訂之
      系爭契約第20條另約定:「乙方於83年4月28日移轉登記前
      有第三人以更高價承買時，乙方得以原價買回，甲方不得
      異議且不得請求利息或其他補償；若乙方於83年4月28日
      移轉登記前，乙方願以原價買回且支付甲方本總價半數為
      訂金時，甲方應暫緩移轉登記，但乙方未於付訂金日起三
      個月內付清原價款，則甲方即辦理過戶，乙方不得異議」
      第22條約定:「乙方依本契約第20條原價買回時；甲方應
      將乙方交付之620萬元其中之471萬元自留外，其他149萬
      元應交付甲○○為塗銷條件，『倘乙方未依本約第20條原
      價買回時，庚○○願以450萬元承受甲方權利，並移轉權
      利登記為庚○○所有，其應付稅費依甲乙雙方約定承受，
      若庚○○不願或不能承買時，己○○、甲○○之抵押權應
      依第21條塗銷』，甲方於爾後出賣時，始支付149萬元，
      倘出賣高出620萬元時，以增溢部分4分之1給付甲○○，
      未出賣期間甲方不提供任何擔保給甲○○，且甲○○不得
      藉本債權查封甲方本標示」等語。惟訴外人戊○○並未依
      上開契約第20條約定買回，庚○○亦未依該契約第22條約
      定承受，則依該契約第22條約定，己○○、甲○○之抵押
      權應依第21條塗銷。至依該契約第22條約定，被上訴人乙
      ○○日後出賣系爭房地甲時，固須支付上訴人149萬元，
      倘出賣高出620萬元時，以增溢部分4分之1給付上訴人，
      惟此與兩造依系爭契約第21條於系爭房地產權移轉完竣後
      ，即須同時塗銷抵押權之約定無涉。系爭契約第21條既明
      確約定「甲○○願與己○○於產權移轉完竣後，同時塗銷
      本件標示之全部抵押權」；而系爭房地甲、乙分別於83年
      5月17日、83年8月2日登記予被上訴人丙○○及原審被告
      庚○○，則被上訴人依上開契約第21條約定，請求塗銷系
      爭房地甲如附表所示之抵押權，即屬有據。
（二）又系爭不動產買賣契約已明確約定，訴外人戊○○，積欠
      己○○債務逾溢系爭房地甲總價時，應由被上訴人乙○○
      負責清償，但訴外人戊○○積欠他人之債務應由訴外人戊
      ○○自行清償；至訴外人戊○○積欠上訴人債務如有逾溢
      系爭房地乙總價時，並未如被上訴人乙○○在上開契約載
      明逾價金部分之剩餘債務清償方式，更未約定訴外人戊○
      ○積欠上訴人債務，如有逾溢系爭房地乙總價時，被上訴
      人乙○○應負連帶清償責任。益徵系爭二件不動產買賣契
      約第21條約定系爭二契約為「連帶契約」，意旨就抵押權
      塗銷登記之義務而言。雖證人即代書丁○○雖於本院準備
      程序證稱：「兩個契約的關係人都要連帶履行權利義務，
      就是契約所定的權利義務」等語，不僅與系爭契約約定內
      容不符；且證人亦證稱：「兩件契約第21條都有寫到，過
      戶完竣後的同時要塗銷抵押權」，並稱因時隔太久，對系
      爭契約內容已不記得（見本院卷第66頁反面、67頁）。是
      證人前揭證述，自不足為被上訴人乙○○須對上訴人不足
      受償債權負連帶責任之證明。
（三）訴外人戊○○出賣系爭房地甲、乙之意係為處理其積欠上
      訴人及訴外人己○○之全部債務，並達成和解條件，若上
      訴人不同意以系爭房地乙之買賣價金抵充全部債務，理應
      在前開契約載明已受償之金額，及如被上訴人乙○○在契
      約載明逾價金部分之剩餘債務清償方式。然前開契約並未
      就此部分約定，上訴人復同意於系爭房地辦理移轉登記完
      竣後即同時辦理抵押權塗銷登記，足見不論訴外人戊○○
      積欠上訴人甲○○之抵押債務是否逾系爭房地乙價金8,26
      8,000元，上訴人甲○○以其妻即原審被告庚○○之名義
      受讓訴外人戊○○所有之系爭房地乙之意即有抵銷全部債
      權之意；或縱未有抵銷全部債權之意，至少亦有同意系爭
      房地甲不再擔保訴外人戊○○原負欠上訴人債務之意。是
      被上訴人請求確認系爭房地甲原為上訴人所設定如附表所
      示抵押權所擔保之債權不存在，亦有理由。
四、上訴人另抗辯：系爭房地甲、乙之買賣契約係於83年1月27
    日簽訂，而被上訴人於98年8月1日方提起本件訴訟，其契約
    請求權，已罹於15年之時效而消滅云云。惟查，依系爭契約
    第21條約定，上訴人及被上訴人乙○○係於系爭房地甲、乙
    均完成所有權移轉登記後，始負有塗銷系爭房地甲、乙設定
    之全部抵押權之義務，亦即被上訴人乙○○依系爭契約對上
    訴人之請求權時效，應自系爭房地乙完成所有權移轉登記開
    始起算。再按時效因請求而中斷者，若於請求後六個月內不
    起訴，視為不中斷，民法第130條定有明文。系爭房地乙於
    83年8月2日登記予上訴人甲○○之妻即原審被告庚○○，而
    被上訴人乙○○係於98年3月20日以存證信函向上訴人催告
    ，並於六個月內即98年8月3日提起本訴，此為兩造所不爭，
    並有本件起訴狀收文戳章、被上訴人提出之系爭房地乙之土
    地建物登記簿謄本及存證信函在卷可參（原審卷第3、17、
    97、101頁）。足見被上訴人乙○○於98年8月3日提起本件
    訴訟，請求上訴人塗銷如附表所示之抵押權時，距83年8月
    2日尚未滿15年。是上訴人所為時效抗辯，尚非可採。
五、綜上所述，被上訴人主張被上訴人丙○○所有之系爭房地甲
    為上訴人甲○○設定如附表所示之抵押權，其擔保債權已以
    價金抵銷而消滅，該抵押權登記已妨礙其所有權，且上訴人
    甲○○亦曾與被上訴人乙○○達成協議願於原審被告庚○○
    取得系爭房地乙後塗銷前開抵押權登記等語，堪予採信。上
    訴人抗辯訴外人戊○○尚積欠上訴人債務5,006,594元，被
    上訴人乙○○就此款項，依契約應與訴外人戊○○負連帶清
    償責任，上開款項未獲清償前，上訴人可主張同時履行抗辯
    ，拒絕塗銷系爭房地甲上之抵押權等語，不足採信。從而，
    被上訴人丙○○對上訴人甲○○請求確認如附表所示之抵押
    權擔保之債權不存在，並本於物上請求權與被上訴人乙○○
    本於契約約定，共同請求上訴人甲○○塗銷如附表所示抵押
    權設定登記，於法即屬有據，應予准許。原審為被上訴人勝
    訴之判決，於法並無不合。上訴意旨指摘原判決不當，求予
    廢棄改判，為無理由，應予駁回其上訴。
六、本件事證已臻明確，兩造其餘陳述與舉證，經審酌後，認於
    本件判決結果不生影響，無予逐一論述之必要，附此敘明。
七、據上論結，本件上訴為無理由，依民事訴訟法第449條第1項
    、第78條，判決如主文。
中    華    民    國    99    年    5     月    11    日
                民事第二庭    審判長法  官  邱森樟
                                    法  官  蔡秉宸
                                    法  官  翁芳靜
以上正本係照原本作成。
不得上訴。
                                    書記官  粘銘環
中    華    民    國    99    年    5     月    11    日
                                                      Ｓ


司法院資訊處製作；財團法人民間司法改革基金會備份。
